【裁判字號】    94,訴,458
【裁判日期】    950616
【裁判案由】    返還土地
【裁判全文】
臺灣屏東地方法院民事判決               94年度訴字第458號
原      告  乙○○
被      告  丙○○
            甲○○
共      同
訴訟代理人  楊水柱律師
上列當事人間請求返還土地事件，本院於民國95年6 月9 日言詞
辯論終結，判決如下：
    主      文
被告甲○○應將坐落屏東縣枋山鄉○○○段二二地號土地如附圖
所示編號22-A001 部分面積二一四八平方公尺上之地上物除去，
將土地交還原告及其他共有人全體。
被告丙○○應將坐落屏東縣枋山鄉○○○段二二地號土地如附圖
所示編號22部分面積四七四五平方公尺及編號22-A003 部分面積
三十平方公尺上之地上物除去，將土地交還原告及其他共有人全
體。
訴訟費用由被告甲○○負擔百分之三十一，餘由被告丙○○負擔
。
本判決於原告以新台幣伍拾萬壹仟元供擔保後，得假執行；但
被告甲○○、丙○○於執行標的物交付前分別以新台幣肆拾玖萬
肆仟元及壹佰零玖萬捌仟元為原告預供擔保，各得免為假執行。
    事實及理由
一、本件原告於訴狀送達後，追加甲○○為被告，被告丙○○、
    甲○○均無異議而為本案之言詞辯論，依民事訴訟法第255
    條第2 項之規定，視為同意追加，則原告所為訴之追加，於
    法自無不合（參見同條第1項第1款），合先敘明。
二、原告主張：坐落屏東縣枋山鄉○○○段22地號土地（以下簡
    稱系爭土地），為伊與訴外人林祖德等人所共有，詎被告甲
    ○○無正當權源，竟占用系爭土地如附圖所示編號22-A001
    部分面積2,148 平方公尺種植芒果樹，另被告丙○○亦無正
    當權源，占用系爭土地如附圖所示編號22部分面積4,745 平
    方公尺及編號22-A003 部分面積30平方公尺種植芒果樹，依
    民法第767 條、第821 條之規定，伊得請求被告甲○○、丙
    ○○將各該土地上之地上物除去，將土地返還伊與其他全體
    共有人等情，並聲明：(一)如主文第1 、2 項所示。(二)原告願
    供擔保，請准宣告假執行。
三、被告則以：系爭土地早由原告之被繼承人出租於其等之被繼
    承人，有臺灣省高雄縣政府民國38年6 月11日山鄉加字第7
    號私有耕地租約為憑，另臺灣高等法院臺南分院76年度上易
    字第784 號林世英、林獻田自訴朱正德等9 人竊佔案件，刑
    事法院亦認定系爭土地上存有租賃關係，則原告以其等無正
    當權源而行使回復共有物請求權，自非有理由。又系爭土地
    上有耕地租佃關係存在，原告未依耕地三七五減租條例第26
    條之規定先經調解、調處，即遽行提起本件訴訟，於法亦有
    未合等語，資為抗辯，並聲明：(一)原告之訴及假執行之聲請
    均駁回。(二)如受不利之判決，被告願供擔保請准宣告免為假
    執行。
四、查系爭土地為原告與林祖德等人所共有，其中如附圖所示編
    號22-A001 部分面積2,148 平方公尺為被告甲○○占用種植
    芒果樹，另如附圖所示編號22部分面積4,745 平方公尺及編
    號22-A003 部分面積30平方公尺為被告丙○○占用種植芒果
    樹之事實，為兩造所不爭執，並有土地登記謄本附卷可稽，
    復經本院會同屏東縣枋寮地政事務所測量員到場勘測屬實，
    製有勘驗筆錄、現場略圖及土地複丈成果圖在卷足憑，堪信
    為實在。
五、按所有人對於無權占有或侵奪其所有物者，得請求返還之。
    對於妨害其所有權者，得請求除去之。有妨害其所有權之虞
    者，得請求防止之。各共有人對於第三人，得就共有物之全
    部，為本於所有權之請求。但回復共有物之請求，僅得為共
    有人全體之利益為之。民法第767 條、第821 條定有明文。
    又以無權占有為原因，請求返還所有物之訴，被告對原告就
    其物有所有權存在之事實無爭執，而僅以非無權占有為抗辯
    者，原告於被告無權占有之事實，無舉證責任。被告應就其
    取得占有係有正當權源之事實證明之。如不能證明，則應認
    原告之請求為有理由（最高法院92年度台上字第312 號判決
    參照）。本件被告對系爭土地為原告與林祖德等人所共有之
    事實並不爭執，僅以前開情詞置辯，兩造間之爭點為：被告
    占有系爭土地是否有正當權源？茲論述如下：
  (一)被告提出之臺灣省高雄縣政府38年6 月11日山鄉加字第7 號
    私有耕地租約，所載出租人為原告之叔公林世英，承租人為
    被告甲○○之岳父陳全，租賃標的物則為坐落屏東縣枋山鄉
    ○○○段13之2 、19之2 、13及1 地號4 筆土地，並未涉及
    系爭土地。又臺灣高等法院臺南分院76年度上易字第784 號
    林世英、林獻田自訴朱正德等9 人竊佔案件，所涉及者為坐
    落屏東縣枋山鄉○○○段21之4 、21之5 及21之66地號3 筆
    土地，並未涉及系爭土地，且朱正德等人既未抗辯各該土地
    上有租賃關係存在，刑事法院係以追訴權時效完成而諭知免
    訴之判決（其中陳親知部分則係因購買芒果採收權而占有土
    地，與竊佔罪之構成要件有間，經諭知無罪之判決），亦未
    認定各該土地上有租賃關係存在各事實，有上開私有耕地租
    約及刑事判決在卷可考，自不能據此即謂系爭土地上有租賃
    關係甚至有耕地租佃關係存在。
  (二)證人陳秋木固證稱：系爭土地為林世英家族所有，林世英家
    族在系爭土地附近有許多土地出租，聽說大約有2 甲多，出
    租的土地包括系爭土地，系爭土地由林世英的父親開始出租
    ，租給被告丙○○的父親及陳全，每個人各租一部分，有無
    簽訂書面租約不清楚，從日據時期開始租的（又稱是民國30
    幾年台灣剛光復的時候開始承租的），全部承租的人都沒有
    訂立書面租約，當時是10個人向林世英的父親承租，租來以
    後再分租給10幾個人，總共有20幾戶在耕作；證人周來富亦
    證稱：被告耕作的土地是陳全向林世英家族承租的，不知被
    告丙○○的父親有無承租，向林世英家族承租土地有簽訂書
    面租約，當時共10個人去承租，是向林世英承租，時間是在
    光復後，10個人承租後還有分租各云云。惟查證人陳秋木證
    稱林世英家族出租系爭土地及其附近之土地，係始自日據時
    期，又稱係始自台灣光復之後，顯屬矛盾，其證稱林世英家
    族出租土地並無簽訂書面租約，復與前述林世英與陳全就坐
    落屏東縣枋山鄉○○○段13之2 、19之2 、13及1 地號4 筆
    土地訂有書面租約之事實不符，且證人周來富證稱向林世英
    家族承租土地訂有書面租約，而被告則未能提出系爭土地之
    書面租約，可見證人陳秋木、周來富證稱被告丙○○之父親
    或被告甲○○之岳父向林世英家族承租系爭土地一節，容與
    事實有所出入，其可靠性甚低，自難遽予採信。
  (三)系爭土地於登記簿上並無耕地三七五租約之記載，且經本院
    向屏東縣枋山鄉公所函查，亦據答復系爭土地並無耕地三七
    五租約存在，有該鄉公所95年5 月17日山鄉民字第09500029
    00號函在卷可稽。又共有物之出租屬管理行為，應得共有人
    全體同意，對全體共有人始生效力（最高法院81年度台上字
    第2013號、86年度台上字第336 號判決參照）。本件依原告
    之陳述及土地登記謄本之記載，原告之曾祖父林望三至少生
    有林又春（即原告之祖父）、林世英及林六五等3 人，林世
    英係林望三之繼承人之一，嗣後不過為林望三所遺土地共有
    人之一，則縱使林世英出租系爭土地有如其出租前述13之2
    、19之2 、13及1 地號4 筆土地，在被告未能證明此一出租
    曾得共有人全體同意之下，亦難認為對全體共有人發生效力
    。
  (四)據上所述，本件被告雖抗辯其等就系爭土地有租賃關係或耕
    地租佃關係存在，惟並未能舉證證明之，自難謂其等占有系
    爭土地有正當權源。又耕地三七五減租條例第26條，所謂出
    租人與承租人間因耕地租佃發生爭議案件，非經調解、調處
    ，不得起訴，係指當事人間本於耕地租佃關係而發生之爭議
    案件而言。如原告起訴主張無耕租賃關係存在，而本於其他
    之法律關係為訴訟標的，即無該條之適用（最高法院46年台
    抗字第24號判例參照）。準此，本件即無被告所指未經調解
    、調處其起訴不合法可言，併予敘明。
六、綜上所述，本件原告依民法第767 條、第821 條之規定，請
    求被告甲○○將系爭土地如附圖所示編號22-A001 部分面積
    2,148 平方公尺上之地上物除去，將土地交還原告及其他共
    有人全體，請求被告丙○○將系爭土地如附圖所示編號22部
    分面積4,745 平方公尺及編號22-A003 部分面積30平方公尺
    上之地上物除去，將土地交還原告及其他共有人全體，為有
    理由，應予准許。又兩造各陳明願供擔保，請准宣告假執行
    或免為假執行，經核均無不合，爰分別酌定相當之相當金額
    ，併准許之。
七、據上論結，本件原告之訴為有理由，依民事訴訟法第78條、
    第85條第1 項但書、第390 條第2 項、第392 條第2 項、第
    3項，判決如主文。
中    華    民    國    95    年    6     月    16    日
                  民事第二庭    法  官  春生
正本係照原本作成。
如不服本判決，應於收受送達後20日內向本院提出上訴書狀，其
未表明上訴理由者，應於提出上訴後20日內向本院補提理由書狀
（均須按他造當事人之人數附繕本）上訴時應提出委任律師或具
有律師資格之人之委任狀；委任有律師資格者，另應附具律師及
格證書及釋明委任人與受任人有民事訴訟法第466 條之1 第1 項
但書或第2 項（詳附註）所定關係之釋明文書影本。
                                書記官  顏子仁
中    華    民    國    95    年    6     月    16    日


司法院資訊處製作；財團法人民間司法改革基金會備份。
